最　高　行　政　法　院　判　決　　　　　　　　　　九十一年度判字第三一○號
　　原　　　告　乙○○
　　訴訟代理人　甲○○
　　被　　　告　經濟部智慧財產局
　　代　表　人　陳明邦
右當事人間因新型專利舉發事件，原告不服行政院中華民國八十九年四月十二日台八
十九訴字第一○四八○號再訴願決定，提起行政訴訟。本院判決如左︰
　　主  文
原告之訴駁回。
訴訟費用由原告負擔。
　　事  實
緣關係人謝誠意於民國七十九年十二月十二日以其「附湯匙罐蓋之夾持結構改良」，
向被告申請新型專利，經被告編為第00000000號審查、再審查，准予專利，
於公告期滿審查確定後，發給新型第七三四九八號專利證書（以下稱本案）。嗣原告
以本案申請前已有相似形狀、構造之產品大量生產製造銷售，並公開使用，不具創作
性，有違核准專利當時（以下稱當時）專利法第九十六條第一款、第四款及第五款之
規定，檢具罐蓋實物（以下稱引證一）、該實物之立體圖（以下稱引證二）、昇璟企
業有限公司（以下簡稱昇璟公司）七十九年十月、十一月及十二月間開立給泰山企業
股份有限公司（以下簡稱泰山公司）之統一發票（以下稱引證三）、泰山公司出具之
證明書（以下稱引證四）、第00000000號「附摺疊湯匙之罐頭保潔蓋改良裝
置」新型專利案（下稱引證五）說明書影本，對之提出舉發。案經被告審查，為本案
舉發成立，應撤銷其專利權之審定。關係人提起訴願、再訴願，經遭駁回，訴經本院
八十七年度判字第三十一號判決，將再訴願決定、訴願決定及原處分均撤銷。被告重
行審查，為「本案舉發不成立」之審定。原告不服，提起一再訴願遞遭決定駁回，遂
提起行政訴訟。茲摘兩造訴辯意旨於次：
原告起訴及補充理由意旨略謂：一、被告及一再訴願決定機關均是以對書證認定之要
件在法理上之推理與研究，併對原告所提之資料以私文書為由予以否定，要求提出具
體佐證，否則就據此認定引證諸案不具證據力。如「．．．查上揭證人亦未能提出簽
辦出具該證明書文件，俾資證明該證明書係陳文章、詹仁因經手簽辦據實出具」等，
是否即表示每一經辦人所簽發文件需以另一文件來證明前文件之真實性，否則不具證
據力。又如引證三統一發票上鉛筆加註之「401」，原告雖先稱「401」不具任何意義
，其後改稱「401」 為會計事務所方便品名輸入電腦所賦予之代號，然此二說法並無
衝突，而該代號又僅恰巧與中國國家標準之罐型代號雷同，被告以此為由駁回原告，
實難令人心服。二、泰山公司雖出具引證四之過程並未盡周延，惟在泰山公司及負責
人之印鑑無法偽造及泰山公司派員出庭之情況下，縱然證明引證四由原告打字並繪圖
完成，留一日期空白交由泰山公司蓋上公司及負責人之印章後再交由原告併同引證一
至三向被告提出舉發，對泰山公司而言並無任何利益可圖，引證四的製作過程細節，
又何須如此細究？至泰山公司員工於庭上說辭不一，矛盾之處，以一般無出庭經驗之
人而言，因緊張而說錯話之情況，自是無法避免。三、原告本於七十九年九月十五日
以配偶鄭鳳珠名義申請「附摺疊湯匙之罐頭保潔蓋改良裝置」新型專利為第0000
0000號（引證五），在內部設有斜樁式凸扣，且在實際製造時除保留斜樁式凸扣
（凸柱），同時為了增加罐蓋的強度，而增設有肋條，並於同年十月份開始販賣給泰
山公司。而關係人民國七十九年十二月十二日以本案，其專利範圍係在蓋底週緣設有
兩道相對肋條，與原告的罐蓋內設有兩斜樁式凸扣（凸柱）不同，而竟對原告依其早
先申請的第00000000號之製成品（引證一）提出侵權行為之告訴。經法院送
請被告認定是否構成侵權行為，被告函覆之結果認定引證一該樣品兩凸柱之形狀與本
案兩肋條之形狀雖稍有不同，但此為運用一般習知技術所能達成之等效設計，故引證
一實質上和本案具相同夾持結構。但經原告以引證五為證據，對本案提起舉發時，關
係人則於八十一年十二月二十二日對被告提出之舉發答辯書中述及「．．．斜柱來夾
持湯匙之方式與本案的夾持方式既有空閒形態上的差異，則在夾持之效果上亦必有相
當的差異才對．．．等語」，故關係人一邊以申請之本案對原告之引證五製成產品引
證一認定為「一樣」而提起告訴，又待原告對本案提出舉發時，於答辯理由中謂「不
一樣」之不同認定，實有違禁反言原則。四、綜上所述，原處分及一再訴願決定，實
屬違誤，請併予撤銷等語。
被告答辯意旨略謂︰一、按凡對於物品之形狀、構造或裝置首先創作合於新型者，得
依專利法申請取得新型專利，為核准當時專利法第九十五條所規定；同法所稱新型，
謂無申請前已見於刊物或已公開使用者、申請專利前大量製造而非從事實驗者、運用
申請前之習用技術、知識顯而易知未能增進功效者之情事，復為同法第九十六條第一
、四、五款所明定。又經核准專利之新型，任何人認有違核准時當時之專利法第九十
五條至九十七條之規定，應撤銷其新型專利權者，依同法第一百零四條之規定，得附
證據向專利專責機關提起舉發，從而有無應撤銷專利權之情事，依法應由舉發人附具
証據供查，惟須所附證據具證據力，始足當之。三、原告主張對原告所提補充資料每
以私文書否定一節，查依民事訴訟法第三百五十七條：「私文書應由舉證人證其為真
正」及參諸最高法院二十二年上字第二五三六號判例：「當事人提出之私文書，必先
證其為真正，始有形式上之證據力，更須其內容與待證事實有關，且屬可信者，始有
實質上之證據力。」被告已於（八八）台專（七）○二○三一字第一一八三三二號舉
發不成立審定書中述明原告舉發所提私文書不可採信之理由，原告僅空口指摘，並無
提出任何足資證明其私文書為真正且屬可信者之佐證。又原告舉發時所檢具之引證三
、四均不能證明昇璟公司於七十九年十、十一、十二月間出售與泰山公司之湯匙、罐
蓋，即係引證一之罐蓋，引證一、二之罐蓋及其立體圖，亦不能證明何時出品公開販
售，故原告舉發所提之證據皆不具證據力，亦已詳載於前述之本案審定理由書中，原
告無提出具體反證，是以，參諸前開法律意旨，本案並未違反核准時適用之專利法第
九十五條、第九十六條第一款、第四款、第五款之規定。四、綜上所述，原告之訴顯
無理由，請予駁回等語。
　　理  由
按凡對於物品之形狀、構造或裝置，首先創作，合於實用之新型者，得依法申請專利
，為當時專利法第九十五條所規定。又核准專利之新型，任何人認有違反當時專利法
第九十五條至第九十七條規定，應撤銷其新型專利權者，依同法第一百十條準用第六
十一條第一項規定，得附具證據，向專利局舉發之；從而有無應撤銷新型專利權之情
事，依法應由舉發人附具證據供查。本件關係人謝誠意於七十九年十二月十二日以其
「附湯匙罐蓋之夾持結構改良」，向被告申請新型專利，經編為第00000000
號審查、再審查，准予專利，於公告期滿審查確定後，發給新型第七三四九八號專利
證書。嗣原告以本案申請前已有相似形狀、構造之產品大量生產製造銷售，並公開使
用，不具創作性，有違當時專利法第九十六條第一款、第四款及第五款之規定，檢具
引證一至五，對之提出舉發。案經被告審查，以引證四即泰山公司出具之證明書，究
其性質，並非法律上所謂之書證，而係以證明書代替證言，雖經泰山公司於八十五年
五月二十二日（八五）泰企字第○七六號函復被告略謂：泰山公司於八十四年七月六
日出立引證四無誤，然經本院受命法官行準備程序調查證據時先後二次通知證人即泰
山公司法定代理人詹仁道到庭訊問，詹仁道均未到庭，引證四自不得採為合法之證據
。詹仁道雖委由該公司職員熊煥恆、陳文章、詹仁因到庭結證稱引證四之證明書確係
由泰山公司所出具，而由陳文章、詹仁因經辦云云。惟查該證明書係以電腦打字作成
，其所具年月日，僅六日之「六」字係以筆書寫，又該證明書並繪有引證一之立體圖
，該立體圖與引證二之立體圖完全相同，而該引證二（即引證一之立體圖）及引證三
（即昇璟公司於七十九年十月、十一月及十二月開立給泰山公司之統一發票），皆由
舉發人乙○○向被告提出，是該引證四顯係由乙○○打字並繪圖完成，留一日期空白
後交由泰山公司蓋好該公司印章及其負責人詹仁道之印章，並填妥日期後交由乙○○
，併同引證一、二、三向被告提出，其內容真實性，顯有可疑。況查上揭證人亦未能
提出簽辦出具該證明書文件，俾資證明該證明書係陳文章、詹仁因經手簽辦據實出具
。原告雖於八十七年四月二十一日、八十七年四月二十四日、八十八年四月二十七日
提出補充理由書，且於八十八年四月十五日至被告面詢說明，然皆未能提出引證四為
合法證據之具體佐證，引證四自不具證據力。又引證三之統一發票所載「401」 是何
意義？原告補充理由一稱401不具任何意義，補充理由二、三改稱401係會計事務所為
了方便品名輸入電腦所賦予的一個代號，補充理由二並提附件昇璟公司七十九年直接
原料明細表（下稱補充資料），然查補充資料昇璟公司原料明細表亦屬私文書，且40
1 是何意義原告前後說法並不一致，補充資料難以採信。引證三統一發票品名欄僅記
載湯匙、罐蓋組或湯匙、罐蓋字樣，並無型號之記載，無法證明泰山公司向昇璟公司
所購買之湯匙罐蓋，即係引證一、二之罐蓋。指稱引證一罐蓋係依引證五試製修改完
成，引證五之專利說明書係引證一研發主依據云云，並無任何證據證明。引證一、二
罐蓋並無具體可信之佐證可供證明其出品或公開販售之日期。引證一、二、三、四、
五皆不具證據力，本案無違當時專利法第九十五條、第九十六條第一款、第四款及第
五款之規定，乃為本案舉發不成立之審定。原告不服，循序提起行政訴訟，以如事實
欄所載之主張據為爭執。經查：舉發證據必須具有證據力始能採為舉發證據，如該證
據在形式上具有瑕疵或與待證事實無關聯，自無從採為舉發證據。本件原告提出之引
證一至引證五均無法證明有相同之物品在本案新型專利申請前已公開販賣或使用，舉
發證據不足自難成立，業經本院八十七年度判字第三一號判決理由詳述在案，原告並
未提出新的佐證，仍執陳詞主張，自無可採。至原告提出引證一之實物，與本案新型
專利是否相同，因無從證明引證一之實物公開販售或使用於本案專利申請前，故該實
物是否與本案專利內容相同，對本案舉發是否成立已無影響，自無審酌之必要，原告
主張關係人另案對之以本案引證一侵害其專利而涉訟，本案應釐清引證一與本案專利
是否相同云云，係屬另案爭點，尚難持為本案訴辯理由。從而，原告所訴核無可採，
原處分所為本案舉發不成立之審定，於法尚無不合，一再訴願決定遞予維持，亦無不
合，起訴論旨聲明撤銷，非有理由，應予駁回。另原告聲請行言詞辯論，因本案事證
已明，自無必要，併此明。　　　　　　　　　　　　　　　　　　據上論結，本
件原告之訴為無理由，爰依行政訴訟法施行法第二條、行政訴訟法第九十八條第三項
前段，判決如主文。　中　　華　　民　　國　　九十一　　　年　　　二
月　　　二十二　　日
                    最 高 行 政 法 院  第 一 庭
                                審 判 長 法  官　　　黃　綠　星
                                         法  官      黃  合  文
                                         法  官　　　蔡　進　田
                                         法  官　　　黃　璽　君
                                         法  官　　　廖　宏　明
右  正  本  證  明  與  原  本  無  異
　　　　　　　　　　　　　　　　　　　　 法院書記官　彭　秀　玲
中　　華　　民　　國　　九十一　　　年　　　二　　　　月　　二十二　　　日
